【裁判字號】    90,上更(一),115
【裁判日期】    900430
【裁判案由】    違反槍砲彈藥刀械管制條例
【裁判全文】
臺灣高等法院臺南分院刑事判決          九十年度上更(一)字第一一五號     Ｃ
      上  訴  人
      即  被  告  甲  ○  ○
      指定辯護人  本院法官    丙  ○  ○
右上訴人因違反槍砲彈藥刀械管制條例等案件，不服臺灣嘉義地方法院八十八年度訴
字第六四五號中華民國八十九年五月八日第一審判決（起訴案號：臺灣嘉義地方法院
檢察署八十八年度偵字第六三四六號），提起上訴，經最高法院發回，本院判決如左
：
      主      文
原判決關於改造玩具手槍及製造爆裂物部分撤銷。
甲○○未經許可，製造可發射子彈具有殺傷力之改造玩具手槍，處有期徒刑貳年陸月
，併科罰金新台幣陸萬元，罰金如易服勞役，以新台幣玖佰元即銀元參佰元折算壹日
，扣案如附表編號一至五、九至十二、十四所示之物均沒收；又未經許可，製造爆裂
物，處有期徒刑參年陸月，併科罰金新台幣玖萬元，罰金如易服勞役，以新台幣玖佰
元即銀元參佰元折算壹日，扣案如附表編號六至八、十三所示之物均沒收；應執行有
期徒刑伍年捌月，併科罰金新台幣拾貳萬元，罰金如易服勞役，以新台幣玖佰元即銀
元參佰元折算壹日，扣案如附表所示之物均沒收。
      事      實
一、甲○○長期罹有中度精神分裂症，係精神耗弱之人，曾於民國（下同）八十四年
    間犯重利罪，經本院判處有期徒刑八月，於八十八年八月十九日判決確定，八十
    九年十二月十一日執行完畢；復於八十六年間因違反麻醉藥品管理條例案件，經
    原審法院判處有期徒刑三月，如易科罰金，以三百元折算一日，緩刑二年，於八
    十七年六月十五日判決確定，嗣經撤銷緩刑（不構成累犯）。仍不知悔改，竟於
    八十八年三月間某日，在嘉義市○○路「好萊塢」大樓四樓某玩具店，以新台幣
    （下同）六千五百元購得未具殺傷力之玩具手槍及子彈後，於八十八年九月初某
    日，竟未經許可，在嘉義縣東石鄉海埔村十號魚塭工寮處，將前開玩具手槍塑膠
    槍管換裝已貫通之土造金屬槍管，另將子彈原有火藥加重劑量並將彈頭固定組合
    ，而製造成具有殺傷力之改造手槍乙枝、子彈五顆。嗣於八十八年九月十五日，
    前往嘉義縣朴子市第一市場內購買高空煙火後，旋於嘉義縣六腳鄉溪厝村一一六
    之七號住處，取出煙火內之黑色火藥，並以不鏽鋼管為容器，一端向內折彎封住
    ，內裝鉛塊及填入上開購得之黑色火藥，另一端以塑鋼土封口，並外接導火線，
    而製成結構完整，利用點火引爆，具破壞性與殺傷力之爆裂物（土造炸彈）共五
    枚。嗣於八十八年九月十七日下午五時三十分許，經警持檢察官核發之搜索票，
    前往上開住處搜索查獲，並扣得如附表所示之物品，復於上開魚塭工寮內，查扣
    焊條一支、電焊機一台、護目罩一個、切割機一台、砂輪機一台。
二、案經嘉義縣警察局朴子分局報請臺灣嘉義地方法院檢察署檢察官偵查起訴。
      理      由
一、訊據上訴人即被告甲○○對於上揭時地製造槍彈、爆裂物等犯行，均坦承不諱，
    核與被告於警、偵訊及原審第一次訊問時供述之情節相符，並有如附表所示之物
    ，及查獲之焊條一支、電焊機一台、護目罩一個、切割機一台、砂輪機一台扣案
    可資佐證。而上開改造手槍一把及子彈五顆，經送請內政部警政署刑事警察局鑑
    驗結果：該把手槍係仿ＣＯＬＴ廠半自動手槍製造之金屬玩具手槍，換裝已貫
    通之土造金屬槍管改造而成，機械性能良好，可供擊發子彈，認具殺傷力。改
    造子彈一顆，認係由玩具子彈改造而成，其直徑約１０mm之金屬彈頭，經實際試
    射，可擊發，認具殺傷力。改造子彈四顆，認係由玩具子彈改造而成，其直徑約
    ５．９mm之金屬彈頭，經採樣一顆試射，可擊發，認具殺傷力。此有該局八十八
    年九月二十七日刑鑑字第九六五○九號鑑驗通知書一份附於偵查卷可稽，另扣案
    之爆裂物（土造炸彈）五枚及黑色火藥，經送請該局鑑驗結果，認該五枚爆裂物
    均結構完整，係利用點火引爆，認均具破壞性與殺傷力。黑色火藥經取少量試燃
    ，產生火藥燃燒之強烈火花，認具危險性與殺傷力。亦有該局八十八年十月四日
    刑偵五字第九六四三八號鑑驗通知書一份附於偵查卷可按（見偵查卷第三十二頁
    ），堪認被告所供非虛。又查，雖被告於本院更審前調查中曾辯稱本件具殺傷力
    之玩具手槍、子彈、爆裂物係丁○○所改造，丁○○原受僱於乙○○○經營之瓦
    斯行云云，惟查被告於本院更審前調查中始更易前詞，指稱丁○○原在乙○○○
    之瓦斯行工作，自八十七年十二月間住伊處，然乙○○○到庭固承認丁○○原在
    其瓦斯行工作，自八十七年七、八月起至八十八年農曆四月六日均住其住處，則
    丁○○有無確實借住被告處，已有疑義，又製造槍彈、爆裂物之罪刑甚重，若扣
    案之槍彈及爆裂物係訴外人丁○○改造的，縱丁○○有借住被告處之關係，衡情
    被告無頂替丁○○之必要，其於警偵訊中理應就此陳明，然事實上被告反而自承
    自己所為，顯有悖情理；且若扣案之槍彈、爆裂物果真為訴外人丁○○因欠其債
    務未還，而替其製造後交付被告持有，則於被告所有之住處及魚塭工寮內，斷不
    會扣得製造槍彈、爆裂物之材料及工具，且數量亦不會如此之鉅，足徵扣案之槍
    彈及爆裂物係訴外人丁○○改造之說為推諉之詞，難予採信，被告於本院自承扣
    案槍彈及爆裂物係伊所有及製造，先前伊推給丁○○係為求得交保等語，應屬實
    情。再者，被告長期罹有中度精神分裂症，此有身心障礙手冊、全民健保重大傷
    病免自行部分負擔證明卡及臺灣省立朴子醫院診斷證明書附卷足稽，按所謂精神
    耗弱，係指行為時之精神，對於外界事務之判斷能力，較普通人之平均程度，顯
    然減退而言（最高法院四十八年台上字第一四八六號判例），被告既長期罹患中
    度精神分裂症，其一般狀態之認知功能與判斷能力等，自較一般人平均水準低落
    ，而被告於本件犯行時既於罹有精神分裂症期間，有上開身心障礙手冊、全民健
    保重大傷病免自行部分負擔證明卡及臺灣省立朴子醫院診斷證明書等附本院卷可
    稽，足見被告於一般事務之判斷能力較諸常人低，其屬精神耗弱之人，亦堪認定
    。本件事證明確，被告犯行洵堪認定。
二、核被告所為，係犯槍砲彈藥刀械管制條例第十一條第一項、第十二條第一項及第
    七條第一項之未經許可製造可發射子彈具有殺傷力之槍枝、子彈及爆裂物罪。其
    未經許可持有改造手槍、子彈、爆裂物及製造彈藥之主要組成零件之低度行為，
    為未經許可製造手槍、子彈及爆裂物之高度行為所吸收，均不另論罪。被告一製
    造行為，同時製造改造手槍一把、子彈五顆，係一行為觸犯數罪名，屬想像競合
    犯，應從一重之製造槍枝罪處斷。其所犯製造槍枝及製造爆裂物二罪，犯意各別
    ，犯罪構成要件不同，應分論併罰。又被告係精神耗弱之人，爰依刑法第十九條
    第二項減輕其刑。
三、原審認被告罪證明確，予以論罪科刑，固非無見，惟原審既認定被告所犯改造玩
    具手槍及製造爆裂物等罪應分論併罰，然於主文欄就與各該犯罪有關之應沒收物
    品，並未分別載明於各該宣告刑之下，自欠允當；又子彈未經許可予以持有，固
    屬於刑法第三十八條第一項第一款之違禁物，然子彈如經試射擊發，剩餘彈殼、
    彈頭，因不再具有子彈之功能，已非違禁物，扣案之五顆子彈於送內政部警政署
    刑事警察局鑑驗時，業經試射二顆，自不應予以宣告沒收，原判決誤予宣告沒收
    ，亦有未洽；又被告係精神耗弱之人，應依刑法第十九條第二項規定減輕其刑，
    已如上述，原判決未注意及此，亦有未當。被告上訴請求予以輕判，雖無理由，
    惟原判決既有上開可議之處，自應由本院將原判決關於改造玩具手槍、製造爆裂
    物部分及應執行刑均予以撤銷改判。爰審酌被告之素行、精神狀態、手段、所製
    造槍彈及爆裂物未攜以犯案、所生之危害尚非重大及犯罪後之態度等一切情狀，
    就其所犯製造改造玩具手槍部分量處有期徒刑貳年陸月，併科罰金新台幣陸萬元
    ；所犯製造爆裂物部分量處有期徒刑參年陸月，併科罰金新台幣玖萬元，並定其
    應執行刑為有期徒刑伍年捌月，併科罰金新台幣拾貳萬元，及諭知罰金如易服勞
    役，以新台幣玖百元即銀元參百元折算壹日之標準。扣案之改造玩具手槍（有彈
    匣，槍枝編號0000000000號）一把、改造子彈三顆（扣案五顆，試射二顆，剩三
    顆），及土製炸彈爆裂物五枚，均具有殺傷力，係違禁物，爰依刑法第三十八條
    第一項第一款規定宣告沒收。其餘附表所示之物，均為被告所有且為供其犯罪所
    用之物，業據被告於警、偵訊時及本院審理中陳明在卷，應併依刑法第三十八條
    第一項第二款規定宣告沒收。另扣案之焊條一支、電焊機一台、護目罩一個、切
    割機一台、砂輪機一台，雖為被告供其犯罪所用之物，然為被告父親所有，爰不
    另為沒收之宣告，併此敘明。
四、按槍砲彈藥刀械管制條例第十九條第一項：「犯第七條、第八條、第十條、第十
    一條、第十二條第一項至第三項、第十三條第一項至第三項之罪，經判處有期徒
    刑者，應於刑之執行完畢或赦免後，令入勞動場所，強制工作，其期間為三年。
    」之規定，業經司法院大法官會議釋字第四七一號解釋認為：槍砲彈藥刀械管制
    條例第十九條第一項不問對行為人有無預防矯治其社會危險性之必要，一律宣付
    強制工作三年之部分，有違憲法第二十三條之比例原則，應自該解釋八十七年十
    二月十八日公布日起不予適用。又犯該條例第十九條第一項所列舉之罪，依個案
    情節符合比例原則部分，固應適用該條例宣告保安處分；至不符合部分而應宣告
    保安處分者，則仍由法院斟酌刑法第九十條第一項規定之要件，依職權為之。查
    被告甲○○非法製造手槍、子彈及爆裂物，雖足以破壞社會秩序，進而危害他人
    生命、身體、自由、財產，惟依憲法第八條規定之意旨，限制人民身體自由之處
    置，須以法律定之，其執行亦應分別由司法、警察機關或法院依法定程序為之。
    而立法機關於制定法律時，其內容必須符合憲法第二十三條所定之要件，亦即對
    於人身自由之處罰，有多種處罰手段可供適用時，除應選擇其最易於回歸社會營
    正常生活者外，其處罰程度與所欲達到目的之間，並須具合理適當之關係，俾貫
    徹現代法制國家保障人身自由之基本原則。又保安處分之措施亦含社會隔離、拘
    束身體自由之性質，其限制人民之權利，實與刑罰同，自應受比例原則之規範，
    使保安處分之宣告，與行為人所為行為之嚴重性、行為人所表現之危險性，及對
    行為人未來行為之期待性相當。又保安處分中之強制工作，旨在對嚴重職業性犯
    罪及欠缺正確工作觀念或無正常工作因而犯罪者，強制其從事勞動，學習一技之
    長及正確之謀生觀念，使其日後重返社會，能適應社會生活，以達教化與治療之
    目的。從被告甲○○仍有經營魚塭之正當職業，係因一時好奇，而未經許可無故
    改造玩具手槍、子彈、爆裂物犯行之嚴重性、行為人所表現之危險性及對於行為
    人未來行為之期待性等綜合以觀，尚難認有預防矯治其社會危險性之必要，復難
    遽認其有犯罪之習慣或以犯罪為常業或因遊蕩或懶惰成習而犯罪，自不符合刑法
    第九十條第一項規定之情形，爰不另依槍砲彈藥刀械管制條例第十九條第一項規
    定為強制工作之宣告，併此敘明。
據上論斷，應依刑事訴訟法第三百六十九條第一項前段、第三百六十四條、第二百九
十九條第一項前段，槍砲彈藥刀械管制條例第七條第一項、第十一條第一項、第十二
條第一項，刑法第十一條前段、第五十五條、第十九條第二項、第五十一條第五款、
第七款、第三十八條第一項第一款、第二款、第四十二條第二項，罰金罰鍰提高標準
條例第一條前段、第二條，現行法規所定貨幣單位折算新台幣條例第二條，判決如主
文。
本案經檢察官蘇南桓到庭執行職務。
中    華    民    國      九十      年      四      月      三十        日
                                  臺灣高等法院臺南分院刑事第四庭
                                      審判長法官  陳    義    仲
                                            法官  蔡    崇    義
                                            法官  徐    財    福
右正本證明與原本無異。
如不服本判決，應於判決送達後十日內向本院提出上訴狀，其未敘述理由者並應於提
出上訴狀後十日內向本院補提理由書（應附繕本)。
                      法院書記官  王    全    龍
中    華    民    國      九十      年      五      月      二          日
附表：
┌──┬──────┬─────────┐
│一  │  改造手槍  │    一        把  │
├──┼──────┼─────────┤
│二  │  改造子彈  │  成品五發，試射（│
│    │            │  二發）後剩三發  │
├──┼──────┼─────────┤
│三  │  改造子彈  │  半成品一十三發  │
├──┼──────┼─────────┤
│四  │  改造槍管  │    二      支    │
├──┼──────┼─────────┤
│五  │  彈    匣  │    一      個    │
├──┼──────┼─────────┤
│六  │  土造炸彈  │    五      枚    │
├──┼──────┼─────────┤
│七  │  黑色火藥  │    一．五公斤    │
└──┴──────┴─────────┘
┌──┬──────┬─────────┐
│八  │  火藥引信  │    五      條    │
├──┼──────┼─────────┤
│九  │  底    火  │    一百十八粒    │
├──┼──────┼─────────┤
│十  │  槍枝擊槌  │    一      支    │
├──┼──────┼─────────┤
│十一│  美 工 刀  │    一      支    │
├──┼──────┼─────────┤
│十二│  起    子  │    一      支    │
├──┼──────┼─────────┤
│十三│  封口水泥  │    一      瓶    │
├──┼──────┼─────────┤
│十四│  瓦 斯 器  │    二      支    │
└──┴──────┴─────────┘


司法院資訊處製作；財團法人民間司法改革基金會備份。
